【裁判字號】    99,重訴,17
【裁判日期】    991217
【裁判案由】    確認債權不存在等
【裁判全文】
臺灣臺北地方法院民事判決              99年度重訴字第17號
原      告  林志郎
訴訟代理人  李勝琛律師
            吳春美律師
            高佩辰律師
被      告  新興電通股份有限公司
法定代理人  鍾瑩豐
訴訟代理人  謝佳伯律師
複代理人    張斐雯律師
被      告  林慶曾
            林智華
上  1   人
訴訟代理人  程巧亞律師
複代理人    陳麗增律師
上列當事人間確認債權不存在等事件，本院於民國99年11月17日
言詞辯論終結，判決如下：
    主  文
原告之訴駁回。
訴訟費用由原告負擔。
    事實及理由
一、按訴狀送達後，原告不得將原訴變更或追加他訴，但請求之
    基礎事實同一者，不在此限，民事訴訟法第255條第1項第2
    款著有規定。本件原告起訴時訴之聲明為：(1)確認被告新興
    電通股份有限公司（下稱被告新興公司）持有如附表所示之
    支票（下稱系爭支票）債權關係不存在。(2)確認被告新興公
    司於98年11月24日將系爭支票債權讓與被告林智華之轉讓行
    為無效。(3)被告新興公司應將其對被告林慶曾所有臺北市○
    ○區○○段二小段40地號土地，面積527平方公尺權利範圍
    527分之33及其上即臺北市○○區○○路1段82號3樓（下合
    稱系爭房地），於臺北市大安地政事務所78年以大安字第27
    6600號收件，78年8月19日登記債權額1,500萬元之抵押權登
    記予以塗銷。(4)被告新興公司97年4月7日以1,150萬元之債
    權參與分配及被告林智華於97年12月9日聲明承受上開被告
    新興公司1,150萬元之債權參與分配行為均應撤銷。嗣變更
    為：(1)確認被告新興公司與被告林慶曾間於78年3月間所為
    之1,000萬消費借貸關係及系爭支票債權不存在。(2)確認被
    告新興公司就被告林慶曾所有系爭房地，以臺北市大安地政
    事務所收文字號大安字第276600號，於78年8月7日登記，所
    為擔保債權額1,150萬元之抵押權不存在。(3)被告新興公司
    應將前項之系爭房地抵押權設定登記予以塗銷。(4)確認被告
    新興公司與被告林智華間於97年11月21日所為之債權讓與行
    為不存在。並追加備位之訴，聲明為：(1)被告新興公司與被
    告林慶曾間於78年3月間所為之消費借貸行為應予撤銷。(2)
    被告新興公司就被告林慶曾所有系爭房地，以臺北市大安地
    政事務所收文字號大安字第276600號，於78年8月7日所為抵
    押權之登記，應予撤銷。(3)被告新興公司將前項之系爭房地
    抵押權設定登記予以塗銷。(4)被告新興公司與被告林智華間
    於97年11月21日所為之債權讓與行為應予撤銷。其訴雖有變
    更及追加，被告並為反對之表示，惟變更及追加之訴與原訴
    所涉及之基礎事實均屬同一（被告林慶曾向被告新興公司借
    款，簽發系爭支票，並以系爭房地為被告新興公司設定抵押
    權，被告新興公司將債權讓與被告林智華），核與前揭規定
    相符，故予准許，合先陳明。
二、原告起訴主張：
  (一)先位之訴：
    被告林慶曾於78年3月間，與被告新興公司（原名：新興紡
    織股份有限公司）基於通謀虛偽意思表示而成立消費借貸關
    係，且將系爭房地虛偽設定抵押權，依民法第87條第1項規
    定，消費借貸關係之債權行為及於系爭房地上設定抵押權之
    物權行為，均為無效。被告新興公司固提出應收票據盤點清
    單影本，惟該盤點清單其上並無任何會計師事務所之印章，
    且將被告林慶曾之姓名誤植為林慶「增」，其字跡亦與上下
    欄位所填載文字之字跡不同，真實性更啟人疑竇。又被告林
    慶曾就系爭房地先於77年5月23日設定債權額為1,080萬元之
    最高限額抵押權予台灣省合作金庫，繼而於78年8月17日設
    定債權額為1,500萬元之抵押權予被告新興公司，由於系爭
    房地價值並未上漲，被告林慶曾竟於設定高額抵押權予台灣
    省合作金庫後，再設定更高額之抵押權予被告新興電通公司
    ，客觀上即足以合理懷疑其與被告新興電通公司，有通謀虛
    偽意思表示之嫌。甚者，被告新興公司稱被告林慶曾於78年
    3月間向其借款1,000萬元，然雙方竟遲至78年8月17日始為
    抵押權設定登記，何以出現時間之落差？足以使人懷疑內情
    並不單純。況且，被告新興公司於97年4月陳報債權後，卻
    於97年11月將債權以1,150萬元轉讓於被告林智華，實與常
    理不符，因系爭房地拍賣價格已確定，扣除合作金庫最高限
    額抵押額1,080萬後，尚有近3,000萬可受償，但被告新興公
    司卻以1,150萬元將債權讓與被林智華，足以令人質疑此債
    權轉讓之真正性，為此提起本件訴訟。並聲明：(1)確認被告
    新興公司與被告林慶曾間於78年3月間所為之1,000萬消費借
    貸關係及系爭支票債權不存在。(2)確認被告新興公司就被告
    林慶曾所有系爭房地，以臺北市大安地政事務所收文字號大
    安字第276600號，於78年8月7日登記，所為擔保債權額1,15
    0萬元之抵押權不存在。(3)被告新興公司應將前項之系爭房
    地抵押權設定登記予以塗銷。(4)確認被告新興公司與被告林
    智華間於97年11月21日所為之債權讓與行為不存在。
  (二)備位之訴：
    被告新興公司或被告林慶曾，迄今仍無法證明於其所主張借
    貸行為之時，被告新興公司已將款項交付予被告林慶曾，則
    得合理推斷其間為抵押權之設定係無償，是原告得依民法第
    244條第1項規定，請求撤銷該法律行為。退步而言，若被告
    新興公司或被告林慶曾能舉證證明其等抵押權設定係有償，
    然被告林慶曾於78年3月1日即對原告負有債務，卻緊接於78
    年8月17日設定抵押權予被告新興公司，此等行為，足以使
    原告之債權受有影響，是原告得依民法第244條第2項規定，
    聲請撤銷之。又被告林智華即轉得人並未舉證證明其於轉得
    時不知有撤銷之原因，是不論被告新興公司與被告林慶曾間
    抵押權設定行為係有償或無償，原告均得依民法第244條第4
    項規定請求被告林智華回復原狀。並聲明：(1)被告新興公司
    與被告林慶曾間於78年3月間所為之消費借貸行為應予撤銷
    。(2)被告新興公司就被告林慶曾所有系爭房地，以臺北市大
    安地政事務所收文字號大安字第276600號，於78年8月7日所
    為抵押權之登記，應予撤銷。(3)被告新興公司將前項之系爭
    房地抵押權設定登記予以塗銷。(4)被告新興公司與被告林智
    華間於97年11月21日所為之債權讓與行為應予撤銷。
三、被告之抗辯：
  (一)被告新興公司部分：
  1.被告林慶曾於78年3月間向被告新興公司借款1,000萬元，約
    定於79年3月18日清償，利息為年息15％，被告林慶曾為此
    開立到期日為79年3月18日，面額1,150萬元之合作金庫支票
    1紙予被告新興公司，被告林慶曾嗣於78年8月17日以系爭房
    地設定1,500萬元抵押權予被告新興公司，以擔保前開借款
    ，因該借款之清償日為79年3月18日，故他項權利證明書債
    權清償日期亦記載為79年3月18日，因被告林慶曾屆期未能
    清償前揭債務，乃重新開立系爭支票，向被告新興公司換票
    ，被告林慶曾之後因故長居國外，迄至97年間仍未清償前揭
    債務，經民事執行處於97年3月11日通知被告新興公司就系
    爭房地行使抵押權，被告新興公司方於97年4月3日對96年度
    執字第69580號強制執行事件聲明參與分配。
  2.依臺灣高等法院93年度重上字第376號判決所載，被告林慶
    曾與原告於78年1月31日簽訂不動產買賣契約，被告林慶曾
    於78年3月8日移轉買賣標的之不動產所有權予原告，但未點
    交予原告，該不動產嗣於83年11月6日因發生瓦斯爆炸而受
    毀損，原告於92年11月5日以起訴狀繕本為解除契約意思表
    示，該起訴狀繕本於92年11月13日送達被告林慶曾，是被告
    林慶曾係於92年11月13日收受起訴狀繕本後，始對原告負返
    還買買價金之義務，亦即原告對被告林慶曾之債權係於92年
    11月13日始發生，另被告林慶曾早於78年3月間即向被告新
    興公司借款，則被告新興公司與被告林慶曾間之借貸行為顯
    遠早於原告解除契約之時點，被告等既無法預見之後原告與
    被告林慶曾間將有債權債務之瓜葛，又何能早於14餘年前通
    謀為虛偽表示。並聲明：如主文第1項所示。
  (二)被告林慶曾部分：
    當初確實有跟被告新興公司借款並拿到錢，才會以系爭房地
    設定抵押權。原告表示上開借款是假債權，但其與原告間之
    訴訟是到92年才開始，怎會在10幾年前就知道跟原告會有訴
    訟。並聲明：如主文第1項所示。
  (三)被告林智華部分：
  1.被告林慶曾與被告新興公司間之借款，係於78年3月間即已
    發生，而原告所謂對被告林慶曾之債權，則係於92年11月5
    日因解除彼等間買賣契約而發生，則被告林慶曾與被告新興
    公司實無可能預見被告林慶曾於10餘年後將有債務糾葛，而
    預於14年前先通謀虛偽意思表示，而為虛偽之消費借貸行為
    及設定抵押權行為，是故，原告主張渠等為通謀虛偽意思表
    示，顯為無的放矢，實無可採。
  2.被告林智華與被告新興公司間之債權讓與確屬有效，有債權
    買賣契約書為憑，並依法通知債務人在案，有存證信函足稽
    ，準此，原告憑空指摘被告林智華與被告新興公司於97年11
    月21日所為債權讓與行為不存在，顯無理由。並聲明：如主
    文第1項所示。
四、兩造不爭執之事實：
  (一)被告林慶曾所有系爭房地於78年8月17日設定1,500萬元之抵
    押權予被告新興公司，債權清償日期為79年3月18日。
  (二)被告新興公司原名新興紡織股份有限公司，於89年9月8日更
    名為新興電通股份有限公司。
  (三)被告新興公司於97年4月3日以對被告林慶曾有1,150萬元債
    權未獲清償，對本院96年度執字第69580號強制執行事件聲
    明參與分配。
  (四)被告林智華於97年12月9日向本院民事執行處具狀，聲明承
    受被告新興公司於96年度執字第69580號強制執行事件所進
    行之強制執行程序。
五、本件應探究者為：(1)被告新興公司與被告林慶曾間之1,000
    萬消費借貸關係及系爭支票債權是否存在？(2)被告新興公司
    與被告林智華間於97年11月21日之債權讓與行為是否存在？
    (3)原告依民法第244條有所主張，有無理由？茲析述如下：
  (一)證人章民強（被告新興公司於78年時之董事長）到庭結證稱
    ：「（78年時你個人或公司有無借錢給林慶曾？）公司有借
    給他」、「（當初有請林慶曾提供什麼作擔保？）有，房子
    擔保」、「（當初借錢是否有簽借據？）有支票，林慶曾開
    支票放在我這邊，另外一方面設定抵押」、「（你的意思是
    否沒有簽借據只有簽支票及設定抵押？）對」、「（你個人
    是否有借錢給林慶曾過？）沒有」、「（後來林慶曾是否有
    還這筆錢？）沒有，中間有換過支票1次」、「（你們支票
    是否有拿去兌現？）沒有，因為林慶曾出國去了，他太太來
    講叫我們支票不要軋進去」、「（現在有人質疑林慶曾跟新
    興紡織之間是假債權，到底新興公司與林慶曾之間有無借貸
    債權？）有，確實有」等語明確（見卷第205至207頁），可
    認被告新興公司於78年間確有借款予被告林慶曾，惟雙方並
    未簽具借據，由被告林慶曾以簽發支票並設定抵押權作為擔
    保，其後被告林慶曾並曾換過1次支票。另徵之眾信聯合會
    計師事務所79年1月23日被告新興公司應收票據盤點清單上
    有「（銀行名稱）合作金庫松江（到期日）79年3月18日（
    金額）11,500,000─林慶增」之字樣（見卷第57頁），是被
    告林慶曾曾簽發與系爭支票相同以臺灣省合作金庫松江支庫
    為付款人、票面金額1150萬元，但發票日為79年3月18日之
    支票予被告新興公司。再參以被告林慶曾於78年8月17日以
    系爭房地為被告新興公司設定1,500萬元之抵押權時，於抵
    押權設定契約書上記載：「…利息：年利率百分之十五…債
    務清償日期：中華民國79年3月18日」等語（見卷第59頁）
    ，其上清償日期與前揭支票之發票日相同俱為79年3月18日
    ，且前揭支票之票面金額1,150萬元如以1年年利率百分之15
    計算，其本金為1,000萬元。復觀諸被告新興公司於97年4月
    3日聲明參與分配時所提出之系爭支票原本（原本附於本院
    96年度執字第69580號執行卷宗，影本見卷第61頁），系爭
    支票紙質泛黃，顯然已存在相當時日，應非臨訟製作提出。
    由上開事證相互以觀，被告所稱：被告林慶曾於78年3月間
    向被告新興公司借款1,000萬元，約定於79年3月18日清償，
    利息為年息15％，被告林慶曾為此開立到期日為79年3月18
    日，面額1,150萬元之合作金庫支票1紙予被告新興公司，因
    被告林慶曾屆期未能清償前揭債務，乃重新開立系爭支票，
    向被告新興公司換票等語，堪予採信，故被告新興公司與被
    告林慶曾間之1,000萬消費借貸關係及系爭支票債權確為存
    在，洵堪認定。
  (二)原告主張：被告林慶曾與被告新興公司於78年3月間消費借
    貸關係之債權行為及以系爭房地設定抵押權之物權行為，均
    基於通謀虛偽意思表示而為，自應無效等語。惟第三人主張
    表意人與相對人通謀而為虛偽意思表示者，該第三人應負舉
    證之責（最高法院48年台上字第29號判例參照），原告固以
    ：被告林慶曾就系爭房地先於77年5月23日設定債權額為
    1,080萬元之最高限額抵押權予台灣省合作金庫，繼而於78
    年8月17日設定債權額為1,500萬元之抵押權予被告新興公司
    ，由於系爭房地價值並未上漲，被告林慶曾竟於設定高額抵
    押權予台灣省合作金庫後，再設定更高額之抵押權予被告新
    興電通公司，客觀上即足以合理懷疑其與被告新興電通公司
    ，有通謀虛偽意思表示之嫌。被告新興公司稱被告林慶曾
    於78年3月間向其借款1,000萬元，然雙方竟遲至78年8月17
    日始為抵押權設定登記，何以出現時間之落差？足以使人懷
    疑內情並不單純，作為認定渠等通謀而為虛偽意思表示之理
    由，但不動產設定抵押權後，再設定第二順位抵押權者，所
    在多有，而於借款契約成立一段時間後再設定抵押權者，亦
    非罕見，是原告僅以上開情節，即遽謂被告林慶曾與被告新
    興公司間消費借貸關係之債權行為及設定抵押權之物權行為
    係基於通謀虛偽意思表示而為，自不足採。
  (三)原告復以：系爭房地拍賣價格已確定，扣除合作金庫最高限
    額抵押額1,080萬後，尚有近3,000萬可受償，但被告新興公
    司卻以1,150萬元將債權讓與被林智華，足以令人質疑此債
    權轉讓之真正性等語，認被告新興公司與被告林智華間於97
    年11月21日所為之債權讓與行為不存在，惟被告新興公司、
    林智華均不爭執債權買賣契約書之真正（見卷第225頁），
    原告徒以上揭情詞即否定該債權轉讓之真正，依前說明，並
    非有據。
  (四)再按民法第244條之撤銷權，自債權人知有撤銷原因時起，1
    年間不行使，或自行為時起，經過10年而消滅，民法第255
    條規定明確，又該項法定期間為除斥期間，其時間經過時權
    利即告消滅（最高法院85年台上字第1941號判例參照）。查
    ：被告林慶曾與被告新興公司間消費借貸之債權行為及以系
    爭房地設定抵押權之物權行為，均發生於78年間，原告於本
    件始依民法第244條第1項、第2項規定訴請撤銷，顯已逾上
    開10年之除斥期間，顯無可採，原告復以被告林智華為轉得
    人，而依民法第244條第4項規定訴請撤銷被告新興公司與被
    告林智華間於97年11月21日所為之債權讓與行為，亦不足採
    。
六、從而，原告於先位之訴訴請：(1)確認被告新興公司與被告林
    慶曾間於78年3月間所為之1,000萬消費借貸關係及系爭支票
    債權不存在。(2)確認被告新興公司就被告林慶曾所有系爭房
    地，以臺北市大安地政事務所收文字號大安字第276600號，
    於78年8月7日登記，所為擔保債權額1,150萬元之抵押權不
    存在。(3)被告新興公司應將前項之系爭房地抵押權設定登記
    予以塗銷。(4)確認被告新興公司與被告林智華間於97年11月
    21日所為之債權讓與行為不存在，於備位之訴訴請：(1)被告
    新興公司與被告林慶曾間於78年3月間所為之消費借貸行為
    應予撤銷。(2)被告新興公司就被告林慶曾所有系爭房地，以
    臺北市大安地政事務所收文字號大安字第276600號，於78年
    8月7日所為抵押權之登記，應予撤銷。(3)被告新興公司將前
    項之系爭房地抵押權設定登記予以塗銷。(4)被告新興公司與
    被告林智華間於97年11月21日所為之債權讓與行為應予撤銷
    ，均無理由，故予駁回。
七、本件事證已臻明確，兩造其餘攻防方法及所提證據，業經審
    酌，核與本件判決結果無影響，爰不逐一論述，併此敘明。
八、據上論結，本件原告之訴為無理由，依民事訴訟法第78條，
    判決如主文。
中    華    民    國    99    年    12    月    17    日
                  民事第六庭  法  官  張文毓
以上正本係照原本作成。
如對本判決上訴，須於判決送達後20日內向本院提出上訴狀（須
附繕本）。
如委任律師提起上訴者，應一併繳納上訴審裁判費。
中    華    民    國    99    年    12    月    20    日
                              書記官  賴敏慧
附表：
┌───┬──────┬────┬────┬──────┬───┐
│發票人│ 發  票  日 │付 款 人│票面金額│支 票 號 碼 │受款人│
├───┼──────┼────┼────┼──────┼───┤
│林慶曾│81年2月6日  │臺灣省合│1,150萬 │MC0000000   │ 空白 │
│      │            │作金庫松│元      │            │      │
│      │            │江支庫  │        │            │      │
└───┴──────┴────┴────┴──────┴───┘

司法院資訊處製作；財團法人民間司法改革基金會備份。
